ACORDAO-COMPLETO-2513189

ACÓRDÃO 1588/2022 ATA 7/2022 - PRIMEIRA CÂMARA

VISTOS, relatados e discutidos estes autos de Tomada de Contas Especial Instaurada pela Secretaria Especial do Desenvolvimento Social, em desfavor de Braz Costa Neto, Pedro Alves Cabral Neto e Reginaldo Luciano da Costa, Prefeitos do Município de Felipe Guerra/RN em 2012, ante a apontada não comprovação da regular aplicação dos recursos repassados pelo Fundo Nacional de Assistência Social, ao Município no exercício de 2012,
ACORDAM os Ministros do Tribunal de Contas da União, reunidos em sessão da 1ª Câmara, ante as razões expostas pelo Relator, em:
9.1. acolher as alegações de defesa apresentadas pelos responsáveis Pedro Alves Cabral Neto e Reginaldo Luciano da Costa;
9.2. julgar, com fundamento nos arts. 1º, inciso I, 16, inciso II, e 18, da Lei 8.443/1992, regulares com ressalva as contas de Pedro Alves Cabral Neto e Reginaldo Luciano da Costa, dando-lhes quitação;
9.3. julgar, com fundamento nos arts. 1º, inciso I, 16, inciso III, alínea "a", 19 e 23, inciso III, da Lei 8.443/1992, irregulares as contas de Braz Costa Neto, condenando-o ao pagamento das quantias abaixo especificadas, fixando-lhe o prazo de quinze dias, a contar da notificação, para que seja comprovado, perante o Tribunal (art. 214, inciso III, alínea "a", do Regimento Interno) , o recolhimento da dívida aos cofres do Fundo Nacional de Assistência Social, atualizadas monetariamente e acrescidas dos juros de mora calculados a partir das datas de ocorrência indicadas até a data do efetivo recolhimento, na forma prevista na legislação em vigor;
	Data de ocorrência
	Valor (R$) 

	23/1/2012
	2.484,00

	23/1/2012
	8,00

	31/1/2012
	1.134,00

	31/1/2012
	428,40

	31/1/2012
	428,40

	31/1/2012
	428,40

	31/1/2012
	1.134,00

	31/1/2012
	457,80

	2/3/2012
	8,00

	7/3/2012
	1.134,00

	7/3/2012
	428,40

	7/3/2012
	428,40

	7/3/2012
	428,40

	7/3/2012
	1.134,00

	7/3/2012
	714,00

	7/3/2012
	714,00

	7/3/2012
	428,40

	7/3/2012
	592,20

	7/3/2012
	457,80

	12/3/2012
	414,00

	12/3/2012
	414,00

	12/3/2012
	414,00

	12/3/2012
	414,00

	12/3/2012
	414,00

	12/3/2012
	414,00

	14/3/2012
	1.500,00

	14/3/2012
	1.000,00

	30/3/2012
	1.134,00

	30/3/2012
	428,40

	30/3/2012
	428,40

	30/3/2012
	428,40

	30/3/2012
	1.134,00

	30/3/2012
	1.428,00

	30/3/2012
	1.428,00

	30/3/2012
	856,80

	30/3/2012
	457,80

	30/3/2012
	1.184,40

	3/4/2012
	1.200,00

	3/4/2012
	2.052,00

	4/4/2012
	8,00

	4/4/2012
	1.143,15

	4/4/2012
	8,00

	19/4/2012
	414,00

	19/4/2012
	414,00

	19/4/2012
	414,00

	19/4/2012
	414,00

	19/4/2012
	414,00

	19/4/2012
	414,00

	25/4/2012
	457,80

	26/4/2012
	1.134,00

	26/4/2012
	428,40

	26/4/2012
	428,40

	26/4/2012
	428,40

	26/4/2012
	1.134,00

	26/4/2012
	8,00

	26/4/2012
	1.167,20

	30/4/2012
	1.000,00

	30/4/2012
	8,00

	15/5/2012
	714,00

	15/5/2012
	714,00

	15/5/2012
	428,40

	15/5/2012
	592,20

	23/5/2012
	1.134,00

	23/5/2012
	428,40

	23/5/2012
	428,40

	23/5/2012
	428,40

	23/5/2012
	1.134,00

	28/5/2012
	457,80

	28/5/2012
	414,00

	28/5/2012
	414,00

	28/5/2012
	414,00

	28/5/2012
	414,00

	28/5/2012
	414,00

	28/5/2012
	414,00

	28/5/2012
	1.805,00

	28/5/2012
	8,00

	29/5/2012
	714,00

	29/5/2012
	714,00

	29/5/2012
	428,40

	29/5/2012
	592,20

	8/6/2012
	210,45

	22/6/2012
	414,00

	22/6/2012
	414,00

	22/6/2012
	414,00

	22/6/2012
	414,00

	22/6/2012
	414,00

	22/6/2012
	414,00

	27/6/2012
	1.134,00

	27/6/2012
	522,48

	27/6/2012
	428,40

	27/6/2012
	522,48

	27/6/2012
	428,40

	27/6/2012
	1.134,00

	27/6/2012
	457,80

	12/7/2012
	714,00

	12/7/2012
	1.200,00

	12/7/2012
	714,00

	12/7/2012
	428,40

	12/7/2012
	592,20

	25/7/2012
	414,00

	25/7/2012
	414,00

	25/7/2012
	414,00

	25/7/2012
	414,00

	25/7/2012
	414,00

	25/7/2012
	414,00

	30/7/2012
	1.134,00

	30/7/2012
	522,48

	30/7/2012
	428,40

	30/7/2012
	522,48

	30/7/2012
	428,40

	30/7/2012
	1.134,00

	30/7/2012
	714,00

	30/7/2012
	714,00

	30/7/2012
	428,40

	30/7/2012
	592,20

	30/7/2012
	457,80

	9/8/2012
	1.140,00

	21/8/2012
	414,00

	21/8/2012
	414,00

	21/8/2012
	414,00

	21/8/2012
	414,00

	21/8/2012
	414,00

	21/8/2012
	414,00

	4/9/2012
	1.134,00

	4/9/2012
	522,48

	4/9/2012
	428,40

	4/9/2012
	522,48

	4/9/2012
	428,40

	4/9/2012
	1.134,00

	4/9/2012
	714,00

	4/9/2012
	714,00

	4/9/2012
	428,40

	4/9/2012
	592,20

	4/9/2012
	475,80

	4/9/2012
	4.125,39

	25/9/2012
	414,00

	25/9/2012
	414,00

	25/9/2012
	414,00

	25/9/2012
	414,00

	25/9/2012
	414,00

	25/9/2012
	414,00

	1/10/2012
	1.134,00

	1/10/2012
	522,48

	1/10/2012
	428,40

	1/10/2012
	522,48

	1/10/2012
	428,40

	1/10/2012
	1.134,00

	1/10/2012
	714,00

	1/10/2012
	714,00

	1/10/2012
	428,40

	1/10/2012
	592,20

	1/10/2012
	457,80

	5/10/2012
	2.330,96

	5/10/2012
	3.657,79

9.4. aplicar a Braz Costa Neto, com fundamento no art. 57 da Lei 8.443/1992, multa no valor de R$ 20.000,00 (vinte mil reais) , fixando-lhe o prazo de quinze dias, a contar da notificação, para comprovar, perante o Tribunal, nos termos do art. 214, inciso III, alínea "a", do RI/TCU, o recolhimento da referida quantia ao Tesouro Nacional, atualizada monetariamente desde a data do presente Acórdão até a do efetivo recolhimento, se for paga após o vencimento, na forma da legislação em vigor;
9.5. autorizar, desde logo, nos termos do art. 28, inciso II, da Lei 8.443/1992, a cobrança judicial das dívidas caso não atendidas as notificações; 
9.6. remeter cópia deste Acórdão à Procuradoria da República no Estado do Rio Grande do Norte, com fundamento no art. 12, inciso IV, da Lei 8.443/1992, c/c o § 7º, in fine, do art. 209 do Regimento Interno do TCU, para o ajuizamento das ações que considere cabíveis; e
9.7. dar ciência desta deliberação aos responsáveis.

Tomada de Contas Especial Instaurada pela Secretaria Especial do Desenvolvimento Social,  ante a apontada não comprovação da regular aplicação dos recursos repassados pelo Fundo Nacional de Assistência Social, ao Município de Felipe Guerra/RN no exercício de 2012

Primeira Câmara

Município de Felipe Guerra/RN.

3. Responsáveis: Braz Costa Neto (CPF XXX.585.234-XX), Pedro Alves Cabral Neto (CPF XXX.571.554-XX), e Reginaldo Luciano da Costa (CPF XXX.358.114-XX).

13.1. Ministros presentes: Walton Alencar Rodrigues (Presidente), Vital do Rêgo e Jorge Oliveira.
13.2. Ministro-Substituto convocado: Augusto Sherman Cavalcanti (Relator).

AUGUSTO SHERMAN

A SecexTCE elaborou a instrução de mérito à peça 98, transcrita a seguir, a qual recebeu a aprovação dos dirigentes daquela unidade técnica.
"INTRODUÇÃO
1.	Cuidam os autos de tomada de contas especial instaurada pela Secretaria Especial do Desenvolvimento Social, em desfavor de Braz Costa Neto (CPF: XXX.585.234-XX) , Pedro Alves Cabral Neto (CPF: XXX.571.554-XX) e Reginaldo Luciano da Costa (CPF: XXX.358.114-XX) , em razão de não comprovação da regular aplicação dos recursos repassados pela União, por meio do Fundo Nacional de Assistência Social, ao município de Felipe Guerra - RN, no exercício de 2012.
HISTÓRICO
2.	Em 28/8/2018, com fundamento na IN/TCU 71/2012, alterada pela IN/TCU 76/2016 e DN/TCU 155/2016, o Secretário Nacional de Desenvolvimento Social - Adjunto autorizou a instauração da tomada de contas especial (peça 63) . O processo foi registrado no sistema e-TCE com o número 203/2019.
3.	O fundamento para a instauração da Tomada de Contas Especial, conforme consignado na matriz de responsabilização elaborada pelo tomador de contas, foi a constatação da seguinte irregularidade: 
Deixar de apresentar a documentação solicitada, tais como: notas de empenho, notas fiscais, cópias de cheques, extratos bancários, relação de pagamento, a fim de verificar a aplicação dos recursos federais.
4.	Os responsáveis arrolados na fase interna foram devidamente comunicados e, diante da ausência de justificativas suficientes para elidir a irregularidade e da não devolução dos recursos, instaurou-se a tomada de contas especial.
5.	No relatório (peça 73) , o tomador de contas concluiu que o prejuízo importaria no valor original de R$ 143.254,85, imputando-se a responsabilidade a Braz Costa Neto, Prefeito Municipal, no período de 1/1/2009 a 7/11/2012, na condição de gestor dos recursos, Pedro Alves Cabral Neto, Prefeito Municipal, no período de 9/11/2012 a 6/12/2012, na condição de gestor dos recursos e Reginaldo Luciano da Costa, Prefeito Municipal, no período de 7/12/2012 a 31/12/2012, na condição de gestor dos recursos. 
6.	Em 25/4/2020, a Controladoria-Geral da União emitiu o relatório de auditoria (peça 75) , em concordância com o relatório do tomador de contas. O certificado de auditoria e o parecer do dirigente do órgão de controle interno concluíram pela irregularidade das presentes contas (peças 76 e 77) .
7.	Em 4/5/2020, o ministro responsável pela área atestou haver tomado conhecimento das conclusões contidas no relatório e certificado de auditoria, bem como do parecer conclusivo do dirigente do órgão de controle interno, manifestando-se pela irregularidade das contas, e determinou o encaminhamento do processo ao Tribunal de Contas da União (peça 78) .
8.	Na instrução inicial (peça 82) , analisando-se os documentos nos autos, concluiu-se pela necessidade de realização de citação para a seguinte irregularidade: 
8.1.	Irregularidade 1: ausência dos documentos comprobatórios da despesa de programa do FNAS
8.1.1.	Evidências da irregularidade: documentos técnicos presentes nas peças 7, 15, 22, 32, 34, 39, 41, 52, 58, 62 e 64.
8.1.2.	Normas infringidas: Art. 37, caput c/c o 70, parágrafo único, da Constituição Federal de 1988; art. 93, do Decreto-lei 200/1967; arts. 62 e 63 da Lei 4.230/1964; arts. 42, 66 e 145 do Decreto 93.872/1986; art. 7º, da Portaria MDS 625/2010.
8.2.	Débitos relacionados ao responsável Braz Costa Neto (CPF: XXX.585.234-XX) :
	Data de ocorrência
	Valor histórico (R$) 

	23/1/2012
	2.484,00

	23/1/2012
	8,00

	31/1/2012
	1.134,00

	31/1/2012
	428,40

	31/1/2012
	428,40

	31/1/2012
	428,40

	31/1/2012
	1.134,00

	31/1/2012
	457,80

	2/3/2012
	8,00

	7/3/2012
	1.134,00

	7/3/2012
	428,40

	7/3/2012
	428,40

	7/3/2012
	428,40

	7/3/2012
	1.134,00

	7/3/2012
	714,00

	7/3/2012
	714,00

	7/3/2012
	428,40

	7/3/2012
	592,20

	7/3/2012
	457,80

	12/3/2012
	414,00

	12/3/2012
	414,00

	12/3/2012
	414,00

	12/3/2012
	414,00

	12/3/2012
	414,00

	12/3/2012
	414,00

	14/3/2012
	1.500,00

	14/3/2012
	1.000,00

	30/3/2012
	1.134,00

	30/3/2012
	428,40

	30/3/2012
	428,40

	30/3/2012
	428,40

	30/3/2012
	1.134,00

	30/3/2012
	1.428,00

	30/3/2012
	1.428,00

	30/3/2012
	856,80

	30/3/2012
	457,80

	30/3/2012
	1.184,40

	3/4/2012
	1.200,00

	3/4/2012
	2.052,00

	4/4/2012
	8,00

	4/4/2012
	1.143,15

	4/4/2012
	8,00

	19/4/2012
	414,00

	19/4/2012
	414,00

	19/4/2012
	414,00

	19/4/2012
	414,00

	19/4/2012
	414,00

	19/4/2012
	414,00

	25/4/2012
	457,80

	26/4/2012
	1.134,00

	26/4/2012
	428,40

	26/4/2012
	428,40

	26/4/2012
	428,40

	26/4/2012
	1.134,00

	26/4/2012
	8,00

	26/4/2012
	1.167,20

	30/4/2012
	1.000,00

	30/4/2012
	8,00

	15/5/2012
	714,00

	15/5/2012
	714,00

	15/5/2012
	428,40

	15/5/2012
	592,20

	23/5/2012
	1.134,00

	23/5/2012
	428,40

	23/5/2012
	428,40

	23/5/2012
	428,40

	23/5/2012
	1.134,00

	28/5/2012
	457,80

	28/5/2012
	414,00

	28/5/2012
	414,00

	28/5/2012
	414,00

	28/5/2012
	414,00

	28/5/2012
	414,00

	28/5/2012
	414,00

	28/5/2012
	1.805,00

	28/5/2012
	8,00

	29/5/2012
	714,00

	29/5/2012
	714,00

	29/5/2012
	428,40

	29/5/2012
	592,20

	8/6/2012
	210,45

	22/6/2012
	414,00

	22/6/2012
	414,00

	22/6/2012
	414,00

	22/6/2012
	414,00

	22/6/2012
	414,00

	22/6/2012
	414,00

	27/6/2012
	1.134,00

	27/6/2012
	522,48

	27/6/2012
	428,40

	27/6/2012
	522,48

	27/6/2012
	428,40

	27/6/2012
	1.134,00

	27/6/2012
	457,80

	12/7/2012
	714,00

	12/7/2012
	1.200,00

	12/7/2012
	714,00

	12/7/2012
	428,40

	12/7/2012
	592,20

	25/7/2012
	414,00

	25/7/2012
	414,00

	25/7/2012
	414,00

	25/7/2012
	414,00

	25/7/2012
	414,00

	25/7/2012
	414,00

	30/7/2012
	1.134,00

	30/7/2012
	522,48

	30/7/2012
	428,40

	30/7/2012
	522,48

	30/7/2012
	428,40

	30/7/2012
	1.134,00

	30/7/2012
	714,00

	30/7/2012
	714,00

	30/7/2012
	428,40

	30/7/2012
	592,20

	30/7/2012
	457,80

	9/8/2012
	1.140,00

	21/8/2012
	414,00

	21/8/2012
	414,00

	21/8/2012
	414,00

	21/8/2012
	414,00

	21/8/2012
	414,00

	21/8/2012
	414,00

	4/9/2012
	1.134,00

	4/9/2012
	522,48

	4/9/2012
	428,40

	4/9/2012
	522,48

	4/9/2012
	428,40

	4/9/2012
	1.134,00

	4/9/2012
	714,00

	4/9/2012
	714,00

	4/9/2012
	428,40

	4/9/2012
	592,20

	4/9/2012
	475,80

	4/9/2012
	4.125,39

	25/9/2012
	414,00

	25/9/2012
	414,00

	25/9/2012
	414,00

	25/9/2012
	414,00

	25/9/2012
	414,00

	25/9/2012
	414,00

	1/10/2012
	1.134,00

	1/10/2012
	522,48

	1/10/2012
	428,40

	1/10/2012
	522,48

	1/10/2012
	428,40

	1/10/2012
	1.134,00

	1/10/2012
	714,00

	1/10/2012
	714,00

	1/10/2012
	428,40

	1/10/2012
	592,20

	1/10/2012
	457,80

	5/10/2012
	2.330,96

	5/10/2012
	3.657,79

8.2.1.	 Cofre credor: Fundo Nacional de Assistência Social.
8.2.2.	 Responsável: Braz Costa Neto (CPF: XXX.585.234-XX) .
8.2.2.1.	Conduta: deixar de apresentar documentos comprobatórios das despesas realizadas com recursos repassados para a execução de programa do FNAS, tais como: notas de empenho, notas fiscais, cópias de cheques e/ou de transferências bancárias,  extratos bancários, relação de pagamento, de modo a  permitir averiguar se os recursos foram utilizados nos programas sociais.
8.2.2.2.	Nexo de causalidade: a não comprovação das despesas realizadas impediu a comprovação da regular aplicação dos recursos federais repassados no âmbito do SUAS, resultando em presunção de dano ao erário.
8.2.2.3.	Culpabilidade: não há excludentes de ilicitude, de culpabilidade e de punibilidade; é razoável supor que o responsável tinha consciência da ilicitude de sua conduta; era exigível conduta diversa da praticada, qual seja, apresentar a documentação comprobatória das despesas realizadas necessária à comprovação da regular aplicação dos recursos federais repassados, conforme estabelecido nas normas aplicáveis. 
8.3.	Débitos relacionados ao responsável Pedro Alves Cabral Neto (CPF: XXX.571.554-XX) :
	Data de ocorrência
	Valor histórico (R$) 

	23/11/2012
	414,00

	23/11/2012
	414,00

	23/11/2012
	414,00

	23/11/2012
	414,00

	23/11/2012
	414,00

	23/11/2012
	414,00

	23/11/2012
	457,80

	23/11/2012
	457,80

	23/11/2012
	1.134,00

	23/11/2012
	522,48

	23/11/2012
	428,40

	23/11/2012
	428,40

	23/11/2012
	522,48

	23/11/2012
	1.134,00

	23/11/2012
	714,00

	23/11/2012
	714,00

	23/11/2012
	714,00

	23/11/2012
	714,00

	23/11/2012
	428,40

	23/11/2012
	428,40

	23/11/2012
	592,20

	23/11/2012
	592,20

8.3.1.	 Cofre credor: Fundo Nacional de Assistência Social.
8.3.2.	 Responsável: Pedro Alves Cabral Neto (CPF: XXX.571.554-XX) .
8.3.2.1.	Conduta: deixar de apresentar documentos comprobatórios das despesas realizadas com recursos repassados para a execução de programa do FNAS, tais como: notas de empenho, notas fiscais, cópias de cheques e/ou de transferências bancárias,  extratos bancários, relação de pagamento, de modo a  permitir averiguar se os recursos foram utilizados nos programas sociais.
8.3.2.2.	Nexo de causalidade: a não comprovação das despesas realizadas impediu a comprovação da regular aplicação dos recursos federais repassados no âmbito do SUAS, resultando em presunção de dano ao erário.
8.3.2.3.	Culpabilidade: não há excludentes de ilicitude, de culpabilidade e de punibilidade; é razoável supor que o responsável tinha consciência da ilicitude de sua conduta; era exigível conduta diversa da praticada, qual seja, apresentar a documentação comprobatória das despesas realizadas necessária à comprovação da regular aplicação dos recursos federais repassados, conforme estabelecido nas normas aplicáveis. 
8.4.	Débitos relacionados ao responsável Reginaldo Luciano da Costa (CPF: XXX.358.114-XX) :
	Data de ocorrência
	Valor histórico (R$) 

	13/12/2012
	457,80

	13/12/2012
	2.268,00

	13/12/2012
	1.044,96

	13/12/2012
	1.044,96

	13/12/2012
	2.268,00

	13/12/2012
	714,00

	13/12/2012
	714,00

	13/12/2012
	428,40

	13/12/2012
	592,20

	13/12/2012
	856,80

	13/12/2012
	856,80

	14/12/2012
	4.000,00

	14/12/2012
	4.000,00

	14/12/2012
	9,79

	21/12/2012
	1.242,00

	21/12/2012
	1.242,00

	21/12/2012
	1.242,00

	21/12/2012
	1.242,00

	21/12/2012
	1.242,00

	21/12/2012
	1.242,00

8.4.1.	 Cofre credor: Fundo Nacional de Assistência Social.
8.4.2.	 Responsável: Reginaldo Luciano da Costa (CPF: XXX.358.114-XX) .
8.4.2.1.	Conduta: deixar de apresentar documentos comprobatórios das despesas realizadas com recursos repassados para a execução de programa do FNAS, tais com notas de empenho, notas fiscais, cópias de cheques e/ou de transferências bancárias,  extratos bancários, relação de pagamento de modo a permitir que os recursos foram utilizados na finalidade dos programas sociais.
8.4.2.2.	Nexo de causalidade: a não comprovação das despesas realizadas impediu a comprovação da regular aplicação dos recursos federais repassados no âmbito do SUAS, resultando em presunção de dano ao erário.
8.4.2.3.	Culpabilidade: não há excludentes de ilicitude, de culpabilidade e de punibilidade; é razoável supor que o responsável tinha consciência da ilicitude de sua conduta; era exigível conduta diversa da praticada, qual seja, apresentar a documentação comprobatória das despesas realizadas necessária à comprovação da regular aplicação dos recursos federais repassados, conforme estabelecido nas normas aplicáveis. 
9.	Encaminhamento: citação.
10.	Em cumprimento ao pronunciamento da unidade (peça 84) , foi efetuada citação dos responsáveis, nos moldes adiante:
a)	 Braz Costa Neto - promovida a citação do responsável, conforme delineado adiante:
	Comunicação: Ofício 25100/2021 - Seproc (peça 90) 
Data da Expedição: 1/6/2021
Data da Ciência: 19/6/2021 (peça 93) 
Nome Recebedor: Manoel Rufino Costa
Observação: Ofício enviado para o endereço do responsável, conforme pesquisa na base de dados no sistema da Receita Federal, custodiada pelo TCU (peça 85) .
Fim do prazo para a defesa: 4/7/2021
	
b)	 Pedro Alves Cabral Neto - promovida a citação do responsável, conforme delineado adiante:
	Comunicação: Ofício 25101/2021 - Seproc (peça 89) 
Data da Expedição: 1/6/2021
Data da Ciência: 19/6/2021 (peça 92) 
Nome Recebedor: Antonia Alzaniza Ramalho
Observação: Ofício enviado para o endereço do responsável, conforme pesquisa na base de dados no sistema da Receita Federal, custodiada pelo TCU (peça 86) .
Fim do prazo para a defesa: 4/7/2021
	
c)	 Reginaldo Luciano da Costa - promovida a citação do responsável, conforme delineado adiante:
	Comunicação: Ofício 25102/2021 - Seproc (peça 88) 
Data da Expedição: 1/6/2021
Data da Ciência: 19/6/2021 (peça 91) 
Nome Recebedor: o próprio destinatário
Observação: Ofício enviado para o endereço do responsável, conforme pesquisa na base de dados no sistema da Receita Federal, custodiada pelo TCU (peça 87) .
Fim do prazo para a defesa: 4/7/2021
	
11.	Conforme Despacho de Conclusão das Comunicações Processuais (peça 97) , as providências inerentes às comunicações processuais foram concluídas. 
12.	Os responsáveis Raimundo Luciano da Costa e Pedro Alves Cabral Neto apresentaram alegações de defesa, vistas às peças 94 e 95, respectivamente.
13.	Transcorrido o prazo regimental, o responsável Braz Costa Neto permaneceu silente, devendo ser considerado revel, nos termos do art. 12, § 3º, da Lei 8.443/1992.
ANÁLISE DOS PRESSUPOSTOS DE PROCEDIBILIDADE DA IN/TCU 71/2012
Avaliação de Viabilidade do Exercício do Contraditório e Ampla Defesa
14.	Verifica-se que não houve o transcurso de mais de dez anos desde o fato gerador sem que tenha havido a notificação dos responsáveis pela autoridade administrativa federal competente (art. 6º, inciso II, c/c art. 19 da IN/TCU 71/2012, modificada pela IN/TCU 76/2016) , uma vez que o fato gerador da irregularidade sancionada ocorreu em 21/12/2012, e os responsáveis foram notificados sobre a irregularidade pela autoridade administrativa competente conforme abaixo:
14.1.	Braz Costa Neto, por meio do ofício acostado à peça 18, recebido em 19/11/2015, conforme AR (peça 21) .
14.2.	Pedro Alves Cabral Neto, por meio do ofício acostado à peça 44, recebido em 24/3/2017, conforme AR (peça 49) .
14.3.	Reginaldo Luciano da Costa, por meio do edital acostado à peça 51, publicado em 6/4/2017.
Valor de Constituição da TCE 	
15.	Verifica-se, ainda, que o valor atualizado do débito apurado (sem juros) em 1/1/2017 é de R$ 195.612,51, portanto superior ao limite mínimo de R$ 100.000,00, na forma estabelecida nos arts. 6º, inciso I, e 19 da IN/TCU 71/2012, modificada pela IN/TCU 76/2016. 
OUTROS PROCESSOS/DÉBITOS NOS SISTEMAS DO TCU COM OS MESMOS RESPONSÁVEIS
16.	Informa-se que foi encontrado processo no Tribunal com os mesmos responsáveis:
	Responsável
	Processos

	Braz Costa Neto
	Processo 011.386/2020-7 [CBEX, encerrado, 'Cobrança Executiva de débito originária do AC-12172-38/2019-1C, referente ao TC Processo 028.184/2017-3']
Processo 011.387/2020-3 [CBEX, encerrado, 'Cobrança Executiva de multa originária do (s) AC (s) AC-12172-38/2019-1C, referente ao TC Processo 028.184/2017-3']
Processo 029.169/2015-1 [CBEX, encerrado, 'Cobrança Executiva de multa originária do AC-5.660-28/2015-2C, referente ao TC Processo 024.682/2014-4']
Processo 029.577/2020-9 [CBEX, encerrado, 'Cobrança Executiva de débito originária do AC-5187-13/2020-2C, referente ao TC Processo 034.073/2018-3']
Processo 029.580/2020-0 [CBEX, encerrado, 'Cobrança Executiva de multa originária do AC-5187-13/2020-2C, referente ao TC Processo 034.073/2018-3']
Processo 029.106/2015-0 [CBEX, encerrado, 'Cobrança Executiva de débito originária do AC-5.660-28/2015-2C, referente ao TC Processo 024.682/2014-4']
Processo 006.984/2011-8 [DEN, encerrado, 'POSSÍVEIS IRREGULARIDADES NA APLICAÇÃO DOS RECURSOS ORIUNDOS DO FUNDO DE MANUTENÇÃO E DESENVOLVIMENTO EDUCAÇÃO BÁSICA - FUNDEB NO MUNICÍPIO DE FELIPE GUERRA/RN']
Processo 028.184/2017-3 [TCE, encerrado, 'TCE INSTAURADA CONTRA O SR. BRAZ COSTA NETO, EX-PREFEITO MUNICIPAL, EM FACE DE IMPUGNAÇÃO PARCIAL DE DESPESAS ATINENTES AO PDDE-2009, E OMISSÃO DE PRESTAR CONTAS DOS RECURSOS DO PNATE-2010 E PNAE - 2010 E 2011']
Processo 024.682/2014-4 [TCE, encerrado, 'TCE INSTAURADA CONTRA O SR. BRAZ COSTA NETO, PELA OMISSÃO NO DEVER DE PRESTAR CONTAS DOS RECURSOS REPASSADOS À CONTA DO PEJA, EXERCÍCIO DE 2006']
Processo 034.073/2018-3 [TCE, aberto, 'TCE instaurada contra o Sr. Braz Costa Neto, ex-prefeito municipal, em razão da omissão no dever de prestar contas dos recursos alusivos ao PNATE-2011']

17.	Informa-se que foi encontrado débito imputável aos responsáveis no banco de débitos existente no sistema e-TCE:
	Responsável
	Débitos inferiores

	Braz Costa Neto
	2880/2019 (R$ 7.537,50) - Dano inferior ao limite de instauração da TCE cadastrado
3909/2019 (R$ 10.050,00) - Dano inferior ao limite de instauração da TCE cadastrado

18.	A tomada de contas especial está, assim, devidamente constituída e em condição de ser instruída.
EXAME TÉCNICO
19.	Passa-se à descrição de cada argumento apresentados pelos responsáveis, seguida da respectiva análise técnica.
Alegações de defesa apresentadas pelo responsável Reginaldo Luciano da Costa 
20.	Argumento 1: exibição das contas do período compreendido entre 7 e 31/12/2012 (peça 94, p. 2-4) 
20.1	Descrição: inicialmente, o defendente afirma que os valores utilizados no período de 7 a 31/12/2012 eram geridos pelo Fundo Municipal de Assistência Social, tendo como ordenadora de despesa a Secretária Municipal, e que ele somente teve conhecimento da ausência da documentação com a citação do Tribunal. Na sequência, assegura que envidou esforço para localizar a documentação, porquanto a gestão sucessora não oportunizou, à época, o exercício da ampla defesa e do contraditório durante a instauração do processo de tomada de contas.
20.1.1	Em seguida, noticia o encaminhamento os documentos comprobatórios dos gastos, relativo ao período em foco, cumprindo, desta forma, com a obrigação constitucional do dever de prestar contas, na forma exigida pelo TCU.
20.1.2	Recorre ainda a acordão do Tribunal que, em sede de recurso de reconsideração, considerou o débito elidido com a apresentação da prestação de contas (TC Processo 011.905/2005-5) , e conclui que o encaminhamento da documentação, em arquivo digital, sana integralmente a irregularidade.
20.2	Análise: no exame dos extratos bancários (peça 39) , em confronto com os documentos encaminhados pelo defendente (peça 94) , constatou-se que foram apresentados os comprovantes das despesas objeto da citação, bem como há evidência de que os recursos foram utilizados na finalidade dos programas, conforme quadro  a seguir, portanto, as alegações de defesa, corroboradas com os documentos comprobatórios enviados, elidem a irregularidade de ausência da documentação comprobatória da despesa realizada com recursos repassados pelo Fundo Nacional de Assistência Social, no exercício de 2012, ao município  de Felipe Guerra - RN, tais como: notas de empenho, notas fiscais, cópias de cheques,  extratos bancários, relação de pagamento, a fim de verificar a aplicação dos recursos federais:
	Data
	Conta Corrente/Programa/Transação
	Valor
	Documento - localização

	13/12/2012
	C/C 22.255-0 - PBV - transf. on line
	457,80
	Peça 39, p. 33 (extrato) - Dilza Soares Mota, educadora física para realização de palestras com o tema Ginástica para a 3ª idade peça 94, p. 66-67

	13/12/2012
	C/C 20030-4 PBF - transf. On line
	2.268,00
	Peça 39, p. 22 (extrato) - Elisângela Pinto de Almeida, prestação de serviços de psicóloga, peça 94, p. 57

	13/12/2012
	C/C 20030-4 PBF - transf. On line
	1.044,96
	Peça 39, p. 22 (extrato) - Jane Cleide Gois Ramalho - prestação de serviços de coordenadora das atividades desenvolvidas no CRAS, peça 94, p. 36

	13/12/2012
	C/C 20030-4 - PBF - transf. On line
	1.044,96
	Peça 39, p. 22 (extrato) - Nayla Mikarla da Silva Freitas - prestação de serviços de coordenadora das atividades desenvolvidas no CRAS, peça 94, p. 39

	13/12/2012
	C/C 20030-4 - PBF transf. On line
	2.268,00
	Peça 39, p. 22, Tania Regina Fernandes Maia de Medeiros, prestação de serviços de assistente social, peça 94, p. 42

	13/12/2012
	C/C 2143 Projovem - Transf. On line
	714,00
	Peça 39, p. 10 - Igno Kelly Araujo Ferreira, prestação de serviços de facilitador de artes sociais no Projovem, peça 94, p. 60

	13/12/2012
	C/C 2143 Projovem - Transf. On line
	714,00
	Peça 39, p. 10 (extrato) - Marcos Leite de Souza, serviços de facilitador de artes sociais no Projovem, peça 94, p. 63

	13/12/2012
	Conta 2143 Projovem - Transf. On line
	428,40
	Peça 39, p. 10 (extrato) - Raiane Eveline de Menezes, orientação social nas atividades do Projovem, peça 94, p. 45

	13/12/2012
	Conta 2143 Projovem - Transf. On line
	592,20
	Peça 39, p. 10 (extrato) - Rayanne Suelen da Silva, orientação social nas atividades do Projovem, peça 94, p. 51

	13/12/2012
	Conta 20030-4 - PBF - transf. On line
	856,80
	Peça 39, p. 22 (extrato) - Lucineide Oliveira de Souza, coordenadora nas atividades desenvolvidas no CRAS, peça 94, p. 48

	13/12/2012
	Conta 20030-4 - PBF - transf. On line
	856,80
	Peça 39, p. 22 (extrato) - Maria Barbosa de Menezes, serviços de ASG nas atividades desenvolvidas pela CRAS, peça 94, p. 54

	14/12/2012
	Conta 22.255-0 - PBV transf. On line
	4.000,00
	Peça 39, p. 33 (extrato) - Rei das Bijuterias Ltda. NF 5761, de 14/12/2012, R$ 8.009,79 (peça 94, p. 24-29, 31

	14/12/2012
	Conta 21431-0 Projovem - Transf. On line
	4.000,00
	Peça 39, p. 10 (extrato) - Rei das Bijuterias Ltda. NF 5761, de 14/12/2012, R$ 8.009,79, peça 94, p. 32-33.

	14/12/2012
	Conta 21431-0 Projovem - Transf. On line
	9,79
	Peça 39, p. 10, peça 94, p. 30 -Rei das Bijuterias, NF 5761, de 14/12/2012, R$ 8.009,79

	21/12/2012
	C/C 20.716-0- PETI Transf. On line
	1.242,00
	Peça 39, p. 28 - Maria Aucindeide de Souza, monitora no Peti, peça 94, p. 8

	21/12/2012
	C/C 20.716-0- PETI Transf. On line
	1.242,00
	Peça 39, p. 28 - Francisca Mari da Silva Neta, monitora no Peti, peça 94, p. 11

	21/12/2012
	C/C 20.716-0- PETI Transf. On line
	1.242,00
	Peça 39, p. 28, Rita da Silva e Sena, monitora no Peti, peça 94, p. 14

	21/12/2012
	C/C 20.716-0- PETI Transf. On line
	1.242,00
	Peça 39, p. 28, Suely Maria de Oliveira, monitora no Peti, peça 94, p. 17

	21/12/2012
	C/C 20.716-0- PETI Transf. On line
	1.242,00
	Peça 39, p. 28 (extrato) - Francisca das Chagas de Menezes Pereira, monitora no Peti, peça 94, p. 20

	21/12/2012
	C/C 20.716-0- PETI Transf. On line
	1.242,00
	Peça 39, p. 28 (extrato) - Rilvanete Gurgel de Brito, monitora no Peti, peça 94, p. 23

21.	Argumento 2: da exibição das contas e da imprescindibilidade do afastamento da caracterização da omissão no dever de prestar contas (peça 94, p. 4) 
21.1	Descrição: o defendente pontua que a remessa das informações referentes ao período de 7/12 a 31/12/2012, demonstra o cumprimento das exigências legais e normativas, revelando a ausência de dolo ou má-fé.
21.2	Análise: com efeito, o envio dos documentos comprobatórios das despesas realizadas nas ações de proteção social básica e proteção social especial afasta a irregularidade objeto da citação. Assim, considerando que as contas foram devidamente prestadas, nos termos do art. 6º, da Portaria MDS 625/2010, e que a solicitação da documentação se deveu ao fato de o Demonstrativo Sintético Anual da Execução Físico-Financeira ter sido preenchido apenas com os dados do extrato bancário,  as alegações de defesa serem acatadas, porquanto, não persiste qualquer irregularidade, uma vez que não houve a omissão no dever de prestar contas.
21.2.1	
 Alegações de defesa apresentadas pelo responsável Pedro Alves Cabral Neto
22.	Argumento 1: exibição das contas do período compreendido entre 7 e 31/12/2012 (peça 94, p. 2-4) 
22.1	Descrição: as alegações de defesa apresentadas pelo responsável Pedro Alves Cabral Neto são idênticas as apresentadas pelo responsável Reginaldo Luciano da Costa, exceto quanto ao período a que se refere a documentação, que é 9/11 a 6/12/2012. Desta forma, desnecessário repeti-las. Apenas será feita a análise dos documentos comprobatórios
22.2	Análise: o quadro abaixo demonstra que os documentos comprobatórios encaminhados pela defesa foram suficientes para elidir a irregularidade objeto da citação, devendo as alegações de defesa serem acatadas:
	23	Data
	Conta corrente/Programa/Transação
	Valor
	Documento/localização

	23/11/2012
	C/C 20.716-0 - PVMC - transf. On line
	414,00
	Peça 39, p. 27 (extrato) - Alice Joice Alves de Oliveira, monitora do Peti, peça 95, p. 8

	23/11/2012
	C/C 20.716-0 - PVMC - transf. On line
	414,00
	Peça 39, p. 27 (extrato) - Francisca Maria da Silva Neta, monitora do Peti, peça 95, p. 17

	23/11/2012
	C/C 20.716-0 - PVMC - transf. On line
	414,00
	Peça 39, p. 27 (extrato) - Maria Aucineide de Souza, monitora do Peti, peça 95, p. 20

	23/11/2012
	C/C 20.716-0 - PVMC - transf. On line
	414,00
	Peça 39, p. 27 (extrato) - Rita da Silva e Sena, monitora do Peti, peça 95, p. 37 

	23/11/2012
	C/C 20.716-0 - PVMC - transf. On line
	414,00
	Peça 39, p. 27 (extrato) - Sueli Maria de Oliveira, monitora do Peti, peça 95, p. 45

	23/11/2012
	C/C 20.716-0 - PVMC - transf. On line
	414,00
	Peça 39, p. 27 (extrato) - Francisca das Chagas de Menezes Pereira, peça 95, p. 53

	23/11/2012
	C/C 22.255-0 - PBVII, transf. On line
	457,80
	Peça 39, p. 32 (extrato) - Dilza Soares Mota, educadora física para a realização de palestras com o tema 'Ginástica na 3ª idade, peça 95, p. 62-63

	23/11/2012
	C/C 22.255-0 - PBVII, transf. On line
	457,80
	Peça 39, p. 32 (extrato) -Dilza Soares Mota, educadora física para a realização de palestras com o tema 'Ginástica na 3ª idade, peça 95, p. 64-65

	23/11/2012
	C/C PBF 20820-4, transf. On line
	1.134,00
	Peça 39, p. 21 (extrato) - Tania Regina Bernardes Maia de Medeiros, assistente social do CRAS, peça 95, p. 11

	23/11/2012
	C/C PBF 20820-4, transf. On line
	522,48
	Peça 39, p. 21 (extrato) - Nayla Mikarla da Silva Freitas, coordenadora de atividades desenvolvidas no CRAS, peça 95, p. 14

	23/11/2012
	C/C PBF 20820-4, transf. On line
	428,40
	Peça 39, p. 21 (extrato) - Lucineide Oliveira de Souza, coordenadora nas atividades desenvolvidas pelo CRAS, peça 95, p. 33

	23/11/2012
	C/C PBF 20820-4, transf. On line
	428,40
	Peça 39, p. 21 (extrato) - Lucineide Oliveira de Souza, coordenadora nas atividades desenvolvidas pelo CRAS, peça 95, p. 34

	23/11/2012
	C/C PBF 20820-4, transf. On line
	522,48
	Peça 39, p. 21 (extrato) - Jane Cleide de Gois Ramalho, coordenadora de atividades desenvolvidas no CRAS, peça 95, p. 56

	23/11/2012
	C/C PBF 20820-4, transf. On line
	1.134,00
	Peça 39, p. 21 (extrato) - Elisangela Pinto de Almeida, psicóloga no CRAS, peça 95, p. 59

	23/11/2012
	C/C 21.431-0 Projovem, transf. On line
	714,00
	Peça 32, p. 9 (extrato) - Igno Kelly Araújo Ferreira, facilitador do Projovem, peça 95, p. 24

	23/11/2012
	C/C 21.431-0 Projovem, transf. On line
	714,00
	Peça 32, p. 9 (extrato) - Igno Kelly Araújo Ferreira, facilitador do Projovem, peça 95, p. 25

	23/11/2012
	C/C 21.431-0 Projovem, transf. On line
	714,00
	Peça 32, p. 9 (extrato) - Marco Leite de Souza, facilitador do Projovem, peça 95, p. 49

	23/11/2012
	C/C 21.431-0 Projovem, transf. On line
	714,00
	Peça 32, p. 9 (extrato) , Marco Leite de Souza, facilitador do Projovem, peça 95, p. 50

	23/11/2012
	C/C 21.431-0 Projovem, transf. On line
	428,40
	Peça 32, p. 9 (extrato) - Raiane Eveline de Menezes, orientação social do Projovem, peça 95, p. 41

	23/11/2012
	C/C 21.431-0 Projovem, transf. On line
	428,40
	Peça 32, p. 9 (extrato) - Raiane Eveline de Menezes, orientação social do Projovem, peça 95, p. 42

	23/11/2012
	C/C 21.431-0 Projovem, transf. On line
	592,20
	Peça 32, p. 9 (extrato) - Rayanne Suelen da Silva, orientação social do Projvoem, peça 95, p. 29

	23/11/2012
	C/C 21.431-0 Projovem, transf. On line
	592,20
	Peça 32, p. 9 (extrato) - Rayanne Suelen da Silva, orientação social do Projvoem, peça 95, p. 30

23.	Argumento 2: da exibição das contas e da imprescindibilidade do afastamento da caracterização da omissão no dever de prestar contas (peça 95, p. 4) 
23.1	Descrição: as alegações de defesa apresentadas pelo responsável Pedro Alves Cabral Neto são idênticas as apresentadas pelo responsável Reginaldo Luciano da Costa, exceto quanto ao período a que se refere a documentação, que é 9/11 a 6/12/2012. Desta forma, desnecessário repeti-las. 
23.2	Análise: conforme consignado na análise anterior, os documentos encaminhados pelo defendente foram suficientes para elidir a irregularidade objeto da citação, devendo as alegações de defesa serem acatadas.
Da validade das notificações:
24.	Preliminarmente, cumpre tecer breves considerações sobre a forma como são realizadas as comunicações processuais no TCU. A esse respeito, destacam-se o art. 179, do Regimento Interno do TCU (Resolução 155, de 4/12/2002) e o art. 4º, inciso III, § 1º, da Resolução TCU 170, de 30 de junho de 2004, in verbis:
Art. 179. A citação, a audiência ou a notificação, bem como a comunicação de diligência, farse-ão:
I - mediante ciência da parte, efetivada por servidor designado, por meio eletrônico, fac-símile, telegrama ou qualquer outra forma, desde que fique confirmada inequivocamente a entrega da comunicação ao destinatário;
II - mediante carta registrada, com aviso de recebimento que comprove a entrega no endereço do destinatário;
III - por edital publicado no Diário Oficial da União, quando o seu destinatário não for localizado
 (...) 
Art. 3º As comunicações serão dirigidas ao responsável, ou ao interessado, ou ao dirigente de órgão ou entidade, ou ao representante legal ou ao procurador constituído nos autos, com poderes expressos no mandato para esse fim, por meio de:
I - correio eletrônico, fac-símile ou telegrama;
II - servidor designado;
III - carta registrada, com aviso de recebimento;
IV - edital publicado no Diário Oficial da União, quando o seu destinatário não for localizado, nas hipóteses em que seja necessário o exercício de defesa.
Art. 4º. Consideram-se entregues as comunicações:
I - efetivadas conforme disposto nos incisos I e II do artigo anterior, mediante confirmação da ciência do destinatário;
II - realizadas na forma prevista no inciso III do artigo anterior, com o retorno do aviso de recebimento, entregue comprovadamente no endereço do destinatário;
III - na data de publicação do edital no Diário Oficial da União, quando realizadas na forma prevista no inciso IV do artigo anterior.
§ 1º O endereço do destinatário deverá ser previamente confirmado mediante consulta aos sistemas disponíveis ao Tribunal ou a outros meios de informação, a qual deverá ser juntada ao respectivo processo.
 (...) 
25.	Bem se vê, portanto, que a validade da citação via postal não depende de que o aviso de recebimento seja assinado pelo próprio destinatário da comunicação, o que dispensa, no caso em tela, a entrega do AR em 'mãos próprias'. A exigência da norma é no sentido de o Tribunal verificar se a correspondência foi entregue no endereço correto, residindo aqui a necessidade de certeza inequívoca. 
26.	Não é outra a orientação da jurisprudência do TCU, conforme se verifica dos julgados a seguir transcritos:
São válidas as comunicações processuais entregues, mediante carta registrada, no endereço correto do responsável, não havendo necessidade de que o recebimento seja feito por ele próprio (Acórdão 3648/2013-TCU-Segunda Câmara, Relator Min. José Jorge) ;
É prescindível a entrega pessoal das comunicações pelo TCU, razão pela qual não há necessidade de que o aviso de recebimento seja assinado pelo próprio destinatário. Entregandose a correspondência no endereço correto do destinatário, presume-se o recebimento da citação. (Acórdão 1019/2008-TCU-Plenário, Relator Min. Benjamin Zymler) ;
As comunicações do TCU, inclusive as citações, deverão ser realizadas mediante Aviso de Recebimento - AR, via Empresa Brasileira de Correios e Telégrafos, bastando para sua validade que se demonstre que a correspondência foi entregue no endereço correto. (Acórdão 1526/2007-TCU-Plenário, Relator Min. Aroldo Cedraz) .
27.	A validade do critério de comunicação processual do TCU foi referendada pelo Supremo Tribunal Federal, nos termos do julgamento do MS-AgR 25.816/DF, por meio do qual se afirmou a desnecessidade da ciência pessoal do interessado, entendendo-se suficiente a comprovação da entrega do 'AR' no endereço do destinatário:
Ementa: agravo regimental. Mandado de segurança. Desnecessidade de intimação pessoal das decisões do tribunal de contas da união. art. 179 do regimento interno do TCU. Intimação do ato impugnado por carta registrada, iniciado o prazo do art. 18 da lei nº 1.533/51 da data constante do aviso de recebimento. Decadência reconhecida. Agravo improvido.
O envio de carta registrada com aviso de recebimento está expressamente enumerado entre os meios de comunicação de que dispõe o Tribunal de Contas da União para proceder às suas intimações.
O inciso II do art. 179 do Regimento Interno do TCU é claro ao exigir apenas a comprovação da entrega no endereço do destinatário, bastando o aviso de recebimento simples. 
Da revelia dos responsáveis Braz Costa Neto
28.	No caso vertente, a citação do responsável se deu em endereços provenientes da base de CPFs da Receita Federal, em sistema custodiado pelo TCU. A entrega do ofício citatório nesse endereço ficou comprovada, conforme AR de peça 93.
29.	Nos processos do TCU, a revelia não leva à presunção de que seriam verdadeiras todas as imputações levantadas contra os responsáveis, diferentemente do que ocorre no processo civil, em que a revelia do réu opera a presunção da verdade dos fatos narrados pelo autor (Acórdão 1009/2018-TCU-Plenário, Relator Min. Bruno Dantas; 2369/2013 - TCU - Plenário, Relator Min. Benjamin Zymler e 2449/2013 - TCU - Plenário, Relator Min. Benjamin Zymler) . Dessa forma, a avaliação da responsabilidade do agente não pode prescindir da prova existente no processo ou para ele carreada. 
30.	Ao não apresentar sua defesa, o responsável deixou de produzir prova da regular aplicação dos recursos sob sua responsabilidade, em afronta às normas que impõem aos gestores públicos a obrigação legal de, sempre que demandados pelos órgãos de controle, apresentar os documentos que demonstrem a correta utilização das verbas públicas, a exemplo do contido no art. 93 do Decreto-Lei 200/1967: 'Quem quer que utilize dinheiros públicos terá de justificar seu bom e regular emprego na conformidade das leis, regulamentos e normas emanadas das autoridades administrativas competentes.' 
31.	Mesmo as alegações de defesa não sendo apresentadas, considerando o princípio da verdade real que rege esta Corte, procurou-se buscar, em manifestações dos responsáveis na fase interna desta Tomada de Contas Especial, se havia algum argumento que pudesse ser aproveitado a seu favor. 
32.	Os argumentos apresentados na fase interna (peças 5, 12 e 29) não elidem as irregularidades apontadas.
33.	Em se tratando de processo em que a parte interessada não se manifestou acerca das irregularidades imputadas, não há elementos para que se possa efetivamente aferir e reconhecer a ocorrência de boa-fé na conduta dos responsáveis, podendo este Tribunal, desde logo, proferir o julgamento de mérito pela irregularidade das contas, conforme os termos dos §§ 2º e 6º do art. 202 do Regimento Interno do TCU. (Acórdão 2064/2011-TCU-Primeira Câmara (relator Min. Ubiratan Aguiar) , 6.182/2011-TCU-1ª Câmara (relator Min. Weber de Oliveira) , 4.072/2010-TCU-1ª Câmara (Relator Min. Valmir Campelo) , 1.189/2009-TCU-1ª Câmara (Relator Min. Marcos Bemquerer) , 731/2008-TCU-Plenário (Relator Min. Aroldo Cedraz) .
34.	Dessa forma, o responsável Braz Costa Neto deve ser considerado revel, nos termos do art. 12, § 3º, da Lei 8.443/1992.
35.	Registre-se que o art. 161 do Regimento Interno do TCU estabelece que havendo mais de um responsável pelo mesmo fato, a defesa apresentada por um deles, aproveita a todos, mesmo ao revel, no que concerne às circunstâncias objetivas. No presente caso, embora o responsável Braz Costa Neto tenha sido citado pelo mesmo fato (ausência de documentação comprobatória da despesa) , os documentos encaminhados pelos responsáveis Pedro Alves Cabral Neto e Reginaldo Luciano da Costa não lhe aproveita porque se referem a períodos de gestão diferentes, ou seja, a documentação comprovou os gastos apenas das gestões dos referidos responsáveis. Desta forma, as contas de Braz Costa Neto devem julgadas irregulares, condenando-o ao débito apurado e aplicando-lhe a multa prevista no art. 57 da Lei 8.443/1992.
Prescrição da Pretensão Punitiva
36.	Vale ressaltar que a pretensão punitiva do TCU, conforme Acórdão 1441/2016-TCU-Plenário, Relator Min. Benjamin Zymler, que uniformizou a jurisprudência acerca dessa questão, subordina-se ao prazo geral de prescrição indicado no art. 205 do Código Civil, que é de dez anos, contado da data de ocorrência da irregularidade sancionada, nos termos do art. 189 do Código Civil, sendo este prazo interrompido pelo ato que ordenar a citação, a audiência ou a oitiva dos responsáveis.
37.	No caso em exame, não ocorreu a prescrição, uma vez que a irregularidade sancionada ocorreu em 21/12/2012, e o ato de ordenação da citação ocorreu em 12/5/2021.
CONCLUSÃO
38.	Em face da análise promovida na seção 'Exame Técnico', verifica-se que as alegações de defesa apresentadas pelos responsáveis Pedro Alves Cabral Neto e Reginaldo Luciano da Costa, corroboradas pela documentação acostadas aos autos, foram suficientes para elidir a irregularidade a eles atribuída, devendo ser acatadas, bem como as suas contas julgadas regulares, dando-se-lhes plena quitação.
39.	Já o responsável Braz Costa Neto não logrou comprovar a boa e regular aplicação dos recursos, instado a se manifestar, optou pelo silêncio, configurando a revelia, nos termos do § 3º, do art. 12, da Lei 8.443/1992. Ademais, inexistem nos autos elementos que demonstrem a boa-fé do responsável ou a ocorrência de outras excludentes de culpabilidade.
40.	Verifica-se também que não houve a prescrição da pretensão punitiva, conforme análise já realizada.
41.	Tendo em vista que não constam dos autos elementos que permitam reconhecer a boa-fé do responsável Braz Costa Neto, sugere-se que as suas contas sejam julgadas irregulares, nos termos do art. 202, § 6º, do Regimento Interno do TCU, com a imputação do débito atualizado monetariamente e acrescido de juros de mora, nos termos do art. 202, § 1º do Regimento Interno do TCU, descontado o valor eventualmente recolhido, com a aplicação da multa prevista no art. 57 da Lei 8.443/1992.
42.	Por fim, como houve elementos capazes de modificar o entendimento acerca das irregularidades em apuração, devem ser excluídos da matriz de responsabilização presente na peça 81, os responsáveis Pedro Alves Cabral Neto e Reginaldo Luciano da Costa, conforme anexo.
PROPOSTA DE ENCAMINHAMENTO
43.	Diante do exposto, submetemos os autos à consideração superior, propondo ao Tribunal:
a) considerar revel o responsável Braz Costa Neto (CPF: XXX.585.234-XX) , para todos os efeitos, dando-se prosseguimento ao processo, com fulcro no art. 12, § 3º, da Lei 8.443/1992; 
b) acatar as alegações de defesa apresentadas pelos responsáveis Pedro Alves Cabral Neto (CPF: XXX.571.554-XX) e Reginaldo Luciano da Costa (CPF: XXX.358.114-XX) ;
c) julgar regulares, nos termos dos arts. 1º, inciso I, 16, inciso I, e 17, da Lei 8.443/1992, as contas dos responsáveis Pedro Alves Cabral Neto (CPF: XXX.571.554-XX) e Reginaldo Luciano da Costa (CPF: XXX.358.114-XX) , dando-se-lhes plena quitação;
d) julgar irregulares, nos termos dos arts. 1º, inciso I, 16, inciso III, alíneas b e c, da Lei 8.443/1992, c/c os arts. 19 e 23, inciso III, da mesma Lei, as contas do responsável Braz Costa Neto (CPF: XXX.585.234-XX) condenando-o ao pagamento das importâncias a seguir especificadas, atualizadas monetariamente e acrescidas dos juros de mora, calculadas a partir das datas discriminadas até a data da efetiva quitação do débito, fixando-lhe o prazo de quinze dias, para que comprove, perante o Tribunal, o recolhimento das referidas quantias aos cofres do Fundo Nacional de Assistência Social, nos termos do art. 23, inciso III, alínea 'a', da citada lei, c/c o art. 214, inciso III, alínea 'a', do Regimento Interno do TCU.  
		Débitos relacionados ao responsável Braz Costa Neto (CPF: XXX.585.234-XX) :
	Data de ocorrência
	Valor histórico (R$) 

	23/1/2012
	2.484,00

	23/1/2012
	8,00

	31/1/2012
	1.134,00

	31/1/2012
	428,40

	31/1/2012
	428,40

	31/1/2012
	428,40

	31/1/2012
	1.134,00

	31/1/2012
	457,80

	2/3/2012
	8,00

	7/3/2012
	1.134,00

	7/3/2012
	428,40

	7/3/2012
	428,40

	7/3/2012
	428,40

	7/3/2012
	1.134,00

	7/3/2012
	714,00

	7/3/2012
	714,00

	7/3/2012
	428,40

	7/3/2012
	592,20

	7/3/2012
	457,80

	12/3/2012
	414,00

	12/3/2012
	414,00

	12/3/2012
	414,00

	12/3/2012
	414,00

	12/3/2012
	414,00

	12/3/2012
	414,00

	14/3/2012
	1.500,00

	14/3/2012
	1.000,00

	30/3/2012
	1.134,00

	30/3/2012
	428,40

	30/3/2012
	428,40

	30/3/2012
	428,40

	30/3/2012
	1.134,00

	30/3/2012
	1.428,00

	30/3/2012
	1.428,00

	30/3/2012
	856,80

	30/3/2012
	457,80

	30/3/2012
	1.184,40

	3/4/2012
	1.200,00

	3/4/2012
	2.052,00

	4/4/2012
	8,00

	4/4/2012
	1.143,15

	4/4/2012
	8,00

	19/4/2012
	414,00

	19/4/2012
	414,00

	19/4/2012
	414,00

	19/4/2012
	414,00

	19/4/2012
	414,00

	19/4/2012
	414,00

	25/4/2012
	457,80

	26/4/2012
	1.134,00

	26/4/2012
	428,40

	26/4/2012
	428,40

	26/4/2012
	428,40

	26/4/2012
	1.134,00

	26/4/2012
	8,00

	26/4/2012
	1.167,20

	30/4/2012
	1.000,00

	30/4/2012
	8,00

	15/5/2012
	714,00

	15/5/2012
	714,00

	15/5/2012
	428,40

	15/5/2012
	592,20

	23/5/2012
	1.134,00

	23/5/2012
	428,40

	23/5/2012
	428,40

	23/5/2012
	428,40

	23/5/2012
	1.134,00

	28/5/2012
	457,80

	28/5/2012
	414,00

	28/5/2012
	414,00

	28/5/2012
	414,00

	28/5/2012
	414,00

	28/5/2012
	414,00

	28/5/2012
	414,00

	28/5/2012
	1.805,00

	28/5/2012
	8,00

	29/5/2012
	714,00

	29/5/2012
	714,00

	29/5/2012
	428,40

	29/5/2012
	592,20

	8/6/2012
	210,45

	22/6/2012
	414,00

	22/6/2012
	414,00

	22/6/2012
	414,00

	22/6/2012
	414,00

	22/6/2012
	414,00

	22/6/2012
	414,00

	27/6/2012
	1.134,00

	27/6/2012
	522,48

	27/6/2012
	428,40

	27/6/2012
	522,48

	27/6/2012
	428,40

	27/6/2012
	1.134,00

	27/6/2012
	457,80

	12/7/2012
	714,00

	12/7/2012
	1.200,00

	12/7/2012
	714,00

	12/7/2012
	428,40

	12/7/2012
	592,20

	25/7/2012
	414,00

	25/7/2012
	414,00

	25/7/2012
	414,00

	25/7/2012
	414,00

	25/7/2012
	414,00

	25/7/2012
	414,00

	30/7/2012
	1.134,00

	30/7/2012
	522,48

	30/7/2012
	428,40

	30/7/2012
	522,48

	30/7/2012
	428,40

	30/7/2012
	1.134,00

	30/7/2012
	714,00

	30/7/2012
	714,00

	30/7/2012
	428,40

	30/7/2012
	592,20

	30/7/2012
	457,80

	9/8/2012
	1.140,00

	21/8/2012
	414,00

	21/8/2012
	414,00

	21/8/2012
	414,00

	21/8/2012
	414,00

	21/8/2012
	414,00

	21/8/2012
	414,00

	4/9/2012
	1.134,00

	4/9/2012
	522,48

	4/9/2012
	428,40

	4/9/2012
	522,48

	4/9/2012
	428,40

	4/9/2012
	1.134,00

	4/9/2012
	714,00

	4/9/2012
	714,00

	4/9/2012
	428,40

	4/9/2012
	592,20

	4/9/2012
	475,80

	4/9/2012
	4.125,39

	25/9/2012
	414,00

	25/9/2012
	414,00

	25/9/2012
	414,00

	25/9/2012
	414,00

	25/9/2012
	414,00

	25/9/2012
	414,00

	1/10/2012
	1.134,00

	1/10/2012
	522,48

	1/10/2012
	428,40

	1/10/2012
	522,48

	1/10/2012
	428,40

	1/10/2012
	1.134,00

	1/10/2012
	714,00

	1/10/2012
	714,00

	1/10/2012
	428,40

	1/10/2012
	592,20

	1/10/2012
	457,80

	5/10/2012
	2.330,96

	5/10/2012
	3.657,79

Valor atualizado do débito (com juros) em 2/9/2021: R$ 182.345,06. 
e) aplicar ao responsável Braz Costa Neto (CPF: XXX.585.234-XX) , a multa prevista no art. 57 da Lei 8.443/1992 c/c o art. 267 do Regimento Interno do TCU, fixando-lhe o prazo de quinze dias, a contar da notificação, para que comprovem, perante o Tribunal (art. 214, III, alínea 'a', do Regimento Interno do TCU) , o recolhimento da dívida aos cofres do Tesouro Nacional, atualizada monetariamente desde a data do acórdão que vier a ser proferido por este Tribunal até a data do efetivo recolhimento, se paga após o vencimento, na forma da legislação em vigor;
f) autorizar, desde logo, a cobrança judicial das dívidas, caso não atendidas as notificações, na forma do disposto no art. 28, inciso II, da Lei 8.443/1992;
g) autorizar também, desde logo, se requerido, com fundamento no art. 26, da Lei 8.443, de 1992, c/c o art. 217, §§ 1º e 2º do Regimento Interno do TCU, o parcelamento das dívidas em até 36 parcelas, incidindo, sobre cada parcela, corrigida monetariamente, os correspondentes acréscimos legais, fixando-lhe o prazo de quinze dias, a contar do recebimento da notificação, para comprovar, perante o Tribunal, o recolhimento da primeira parcela, e de trinta dias, a contar da parcela anterior, para comprovar os recolhimentos das demais parcelas, devendo incidir, sobre cada valor mensal, atualizado monetariamente, os juros de mora devidos, no caso do débito, na forma prevista na legislação em vigor, alertando o responsável de que a falta de comprovação do recolhimento de qualquer parcela importará o vencimento antecipado do saldo devedor, nos termos do § 2º do art. 217 do Regimento Interno deste Tribunal; 
h) enviar cópia do Acórdão a ser prolatado à Procuradoria da República no Estado de Rio Grande do Norte, nos termos do § 3º do art. 16 da Lei 8.443/1992, c/c o § 7º do art. 209 do Regimento Interno do TCU, para adoção das medidas cabíveis; e
i) enviar cópia do Acórdão que vier a ser proferido ao Secretaria Especial do Desenvolvimento Social e aos responsáveis, para ciência;
j) informar à Procuradoria da República no Estado de Rio Grande do Norte, ao Secretaria Especial do Desenvolvimento Social e aos responsáveis que a presente deliberação, acompanhada do Relatório e do Voto que a fundamenta, está disponível para a consulta no endereço www.tcu.gov.br/acordaos, além de esclarecer que, caso requerido, o TCU poderá fornecer sem custos as correspondentes cópias, de forma impressa; e
k) informar à Procuradoria da República no Estado de Rio Grande do Norte que, nos termos do parágrafo único do art. 62 da Resolução TCU 259/2014, os procuradores e membros do Ministério Público credenciados nesta Corte podem acessar os presentes autos de forma eletrônica e automática, ressalvados apenas os casos de eventuais peças classificadas como sigilosas, as quais requerem solicitação formal."
2.	O MP/TCU, representado pelo Procurador Sérgio Ricardo Costa Caribé, manifesta-se, em parecer à peça 101, de acordo com a proposta da unidade técnica.
	É o Relatório.

não consta.

Procurador Sérgio Ricardo Costa Caribé.

TOMADA DE CONTAS ESPECIAL. RECURSOS DO FNAS. OMISSÃO NO DEVER DE PRESTAR CONTAS. CITAÇÃO. ACOLHIMENTO DAS ALEGAÇÕES DE DEFESA DE DOIS DOS RESPONSÁVEIS. DEMONSTRAÇÃO DA REGULAR APLICAÇÃO DOS RECURSOS. CONTAS REGULARES COM RESSALVA. QUITAÇÃO. REVELIA DE UM RESPONSÁVEL. CONTAS IRREGULARES. DÉBITO. MULTA.

TOMADA DE CONTAS ESPECIAL (TCE)

Secretaria de Controle Externo de Tomada de Contas Especial (SecexTCE).

Trata-se de Tomada de Contas Especial instaurada pela Secretaria Especial do Desenvolvimento Social, em desfavor de Braz Costa Neto, Pedro Alves Cabral Neto e Reginaldo Luciano da Costa, Prefeitos do Município de Felipe Guerra/RN em 2012, ante a apontada não comprovação da regular aplicação dos recursos repassados pelo Fundo Nacional de Assistência Social, ao Município no exercício de 2012.
2.	O responsável Braz Costa Neto, Prefeito Municipal no período de 1/1/2009 a 7/11/2012, recebeu recursos no valor histórico de R$ 104.080,58 em 2012. Pedro Alves Cabral Neto recebeu em sua gestão, no período de 9/11/2012 a 6/12/2012, R$ 12.466,56. Por fim, Reginaldo Luciano da Costa, recebeu, no período de 7/12/2012 a 31/12/2012, R$ 26.707,71.
3.	A instauração da presente tomada de contas especial decorreu, na avaliação do tomador de contas, da não apresentação comprobatória das despesas realizadas com os recursos repassados no exercício de 2012.
4.	Vindo o processo a este Tribunal, foi promovida a citação dos responsáveis, cada um respondendo pelo débito equivalente aos recursos recebidos no período em que atuou como Prefeito do Município no exercício de 2012. Reginaldo Luciano da Costa e Pedro Alves Cabral Neto apresentaram alegações de defesa às peças 94 e 95, respectivamente.
5.	Quanto a Braz Costa Neto, apesar de o ofício de citação (peça 90) ter sido recebido em seu endereço constante da base de dados da Receita Federal do Brasil (peças 85 e 93) , o responsável não apresentou alegações de defesa, tampouco recolheu o valor do débito que lhe foi imputado. Dessa forma, deve ser considerado revel, nos termos do art. 12, § 3º, da Lei 8.443/1992, dando-se prosseguimento ao processo.
6.	Na análise das alegações de defesa apresentadas por Reginaldo Luciano da Costa e Pedro Alves Cabral Neto, conforme a instrução transcrita no relatório parte desta deliberação, a SecexTCE conclui por acolher a documentação oferecida pelos responsáveis como suficiente para demonstrar a regularidade das despesas realizadas com os recursos recebidos por cada gestor. Assim, propõe julgar regulares suas contas, dando-lhes quitação plena. 
7.	No caso de Braz Costa Neto, revel perante a citação, a unidade técnica propõe julgar irregulares as suas contas, imputando-lhe débito no valor apurado, além de aplicar-lhe a multa prevista no art. 57 da Lei 8.443/1992. 
8.	O Ministério Público junto ao TCU avalizou a proposta da unidade técnica.
9.	Acolho o encaminhamento proposto pela SecexTCE, cuja análise adoto como parte das minhas razões de decidir. Faço ajustes, entretanto, quanto ao julgamento dos responsáveis que apresentaram alegações de defesa, bem como em relação ao fundamento da instauração desta TCE. 
10.	Entendo que não cabe o julgamento pela regularidade com quitação plena das contas desses responsáveis, uma vez que deixaram de apresentar prestação de contas com os elementos comprobatórios das despesas realizadas. Apenas por ocasião da citação promovida por este Tribunal, lograram encaminhar esses elementos. Dessa forma, entendo caber o julgamento pela regularidade com ressalva de suas contas, com quitação.
11.	Há que ser ressaltado, ainda, que apesar de a instauração da presente TCE, conforme o relatório do tomador de contas, ter decorrido da não apresentação da documentação comprobatória das despesas realizadas com os recursos repassados, o que se verifica é que os gestores deixaram de incluir no sistema SUASWEB o Demonstrativo Sintético Anual da Execução Físico-Financeira dos recursos, conforme consta do ofício de notificação à peça 6. Portanto, uma vez que, nos termos do mesmo ofício, essa é a forma de prestação de contas dos recursos em análise, a não adoção dessa providência configura, na verdade, omissão no dever de prestar contas, irregularidade que, de fato, fundamenta a instauração da presente tomada de contas especial. Contudo, como os mencionados gestores não foram ouvidos em relação à omissão, e considerando, ainda, a baixa materialidade dos débitos de sua responsabilidade, deixo de adotar providências adicionais visando à sua responsabilização pela omissão no dever de prestar contas. 
12.	Quanto a Braz Costa Neto, ante a sua revelia perante a citação promovida por este Tribunal, deixou aquele gestor passar mais essa oportunidade para trazer aos autos a documentação necessária à comprovação da regular aplicação dos recursos recebidos em sua gestão. Dessa forma, cabe o julgamento pela irregularidade de suas contas, com imputação do débito apurado e aplicação da multa prevista no art. 57 da Lei 8.443/1992.
13.		Não incide no presente caso a prescrição da pretensão punitiva, nos termos do Acórdão 1441/2016-TCU-Plenário, tendo em vista que os recursos foram repassados no exercício de 2012, não tendo decorrido, portanto, o prazo prescricional de dez anos até a data do ato que ordenou a citação (12/05/2021 - peça 84) .
14.	Com relação possível incidência da prescrição da ação de ressarcimento, não há que se falar em tal prescrição, mesmo em face do entendimento do Supremo Tribunal Federal exarado por ocasião do julgamento do RE 636.886/AL. Na mencionada decisão, o Ministro Alexandre de Moraes, relator do processo, anotou que "[a] pretensão  de  ressarcimento  ao  erário  em  face  de  agentes públicos reconhecida em acórdão de Tribunal de Contas prescreve na forma da Lei 6.830/1980 (Lei de Execução Fiscal) ". Portanto, o enunciado se refere à fase de execução judicial do título executivo decorrente de deliberação do Tribunal de Contas, uma vez que a prescrição se dá na forma da Lei 6.830/1980 (Lei de Execuções Fiscais) .
15.	O Plenário do STF, em julgamento virtual encerrado no dia 20/8/2021, rejeitou os Embargos de Declaração opostos pela Advocacia-Geral da União contra o referido julgado, por 8 votos a 2, vencidos os Ministros Luís Roberto Barroso e Édson Fachin apenas na tese de que a decisão deveria modular efeitos prospectivos. Nessa oportunidade o Relator da matéria, Ministro Alexandre de Moraes, pontuou o seguinte em seu voto, no que foi acompanhado pelos demais votos vencedores:
	" (...) 
	Os argumentos acima elencados conduzem à conclusão no sentido de que a pretensão executória de título executivo proveniente de decisão do TCU da qual resulte imputação de débito ou multa é prescritível; e, portanto, a ela se aplica o prazo prescricional da Lei de Execução Fiscal.
	Nenhuma consideração houve acerca do prazo para constituição do título executivo, até porque esse não era o objeto da questão cuja repercussão geral foi reconhecida no Tema 899, que ficou adstrito, como sobejamente já apontado, à fase posterior a formação do título.
	Reitere-se: Após a conclusão da tomada de contas, com a apuração do débito imputado ao jurisdicionado, a decisão do TCU formalizada em acórdão terá eficácia de título executivo e será executada conforme o rito previsto na Lei de Execução Fiscal (Lei 6.830/1980) , por enquadrar-se no conceito de dívida ativa não tributária da União, conforme estatui o art. 39, § 2º, da Lei 4.320/1964.
	Assim, são impertinentes as alegações do embargante no sentido de que devem ser esclarecidos o regramento, bem como os marcos inicial, suspensivos e interruptivos do prazo de prescrição, aplicáveis para o exercício da pretensão punitiva pelo TCU." 
	(...) (RE 636886 ED; Relator Ministro Alexandre de Moraes) (grifos acrescidos) .
16.	A decisão não atinge, portanto, a fase constitutiva do título executivo, a cargo dos Tribunais de Contas, mas sim a fase de sua execução, no âmbito do poder judiciário. Mantém-se, assim, jurisprudência deste Tribunal, conforme a Súmula 282, estabelecendo que as ações de ressarcimento movidas pelo Estado contra os agentes causadores de dano ao erário são imprescritíveis.
17.	Por fim, deixo de acolher a proposta de se autorizar, desde já, o parcelamento da dívida por entender que essa autorização depende de solicitação expressa por parte do devedor.
18.	Nos termos do art. 12, inciso IV, da LO/TCU, c/c o § 7º, in fine, do art. 209 do RI/TCU, considero cabível, ainda, o envio de cópia da deliberação proferida nestes autos à Procuradoria da República no Estado do Rio Grande do Norte para o ajuizamento das ações que considere cabíveis.
	Ante o exposto, manifesto-me por que o Tribunal aprove o Acórdão que ora submeto à apreciação deste Colegiado.
TCU, Sala das Sessões, em 22 de março de 2022.
AUGUSTO SHERMAN CAVALCANTI 
Relator